【裁判字號】    97,上易,510
【裁判日期】    970410
【裁判案由】    傷害
【裁判全文】
臺灣高等法院刑事判決                 97年度上易字第510號
上  訴  人  臺灣臺北地方法院檢察署檢察官
被      告  甲○○
上列上訴人因傷害案件，不服臺灣臺北地方法院96年度易字第
2694號，中華民國97年1月24日第一審判決（起訴案號：臺灣臺
北地方法院檢察署96年度偵字第9357號），提起上訴，本院判決
如下：
    主  文
上訴駁回。
    理  由
一、公訴意旨略以：被告甲○○於民國（下同）95年10月29日下
    午5時許，在臺北市○○區○○街31巷22弄29號前，因細故
    與乙○○發生口角，甲○○竟基於傷害他人身體之犯意，咬
    傷乙○○之右手食指，致乙○○受有右手食指撕裂傷之傷害
    ，因認被告甲○○涉有刑法第277條第1項之普通傷害罪嫌云
    云。
二、本件公訴人認被告甲○○涉有前述罪嫌，無非以被告吳鈺之
    自白、告訴人乙○○之指述、證人陳紅桃、詹陳員之證述及
    醫院之診斷證明書，為其主要論據；檢察官不服原判決提起
    上訴，依告訴人乙○○聲請上訴意旨則略以：原審未採信告
    訴人之證詞，卻傳喚被告甲○○之夫陳進興到庭作證，並進
    而採信證人陳進興之證詞，然證人與被告為夫妻關係，其證
    述之內容多偏袒被告，且與客觀證據不符，原審依此而判決
    被告無罪，顯然不當等語。惟訊之被告甲○○固坦承認有於
    上揭時、地咬傷告訴人乙○○右手食指之事實，但堅決否認
    有何傷害之犯行，辯稱：當時和乙○○發生爭吵，乙○○用
    右手揮拳搥伊的臉，伊用左手擋，但是乙○○連打好幾下，
    還抓伊的頭，後來又從伊下巴揮拳過來，揮到伊嘴巴，伊一
    直往後退，退到不能退，為了防衛才咬乙○○云云。
三、按對於現在不法之侵害，而出於防衛自己或他人權利之行為
    ，不罰。又行為不罰者，應諭知無罪之判決。刑法第23條第
    1項、刑事訴訟法第301條第1項分別定有明文。又，認定犯
    罪事實所憑之證據，雖不以直接證據為限，間接證據亦包括
    在內；然而無論直接或間接證據，其為訴訟上之證明，須於
    通常一般之人均不致有所懷疑，而得確信其為真實之程度者
    ，始得據為有罪之認定，倘其證明尚未達到此一程度，而有
    合理之懷疑存在時，事實審法院復已就其心證上理由予以闡
    述，敘明其如何無從為有罪之確信，因而為無罪之判決，尚
    不得任意指為違法；最高法院76年台上字第4986號亦著有判
    例。經查：
  (一)刑法上之防衛行為，祇以基於排除現在不法之侵害而不超越
    必要之程度為已足，不以出於不得已之行為為條件，若行為
    人並無不能再行攻擊之情形，則其不法之侵害，不得不謂為
    尚屬現在，被害人加以反擊，自屬正當防衛權之行使（最高
    法院26年渝上字第1520號判例意旨參照）。
  (二)據案發時在場證人之供述：
    1.證人即被告之夫陳進興在臺灣臺北地方法院檢察署96年度
      偵續字第748號乙○○傷害案（被害人甲○○），於檢察
      官於96年11月16日偵查，與甲○○之子陳仕培、陳仕晞進
      行隔離訊問時，即具結證稱：乙○○推我太太，還有拉我
      太太的頭髮，我一直叫大家冷靜，我太太一直抱著頭，過
      一、兩分鐘才分開，我太太雙手抱頭一直退，當時很混亂
      ，乙○○動作很大揮來揮去，我抓住乙○○的手，叫他冷
      靜；... （問：當天甲○○手上有無拿鐮刀？）發生打架
      時沒有拿嫌刀，拿鐮刀時是在罵我跟地下錢莊借錢云云（
      見原審卷第29頁背面、第30頁）。於原法院審理時又具結
      證稱：（法官問：95年10月29日下午五點多有無在通北街
      31巷22弄29號前？）有；現場有我、甲○○、乙○○、詹
      文松、我二個小孩、鄰居的太太（潘謝富惠）在旁邊整理
      菜；（問：當天發生何事？）當天下午二點多我太太罵我
      ，我們二個在吵架，後來就沒有吵了，五點左右我太太不
      甘心就在家裡前院罵人，就引涉到乙○○的媽媽，乙○○
      跟甲○○就越吵越兇，後來就打起來，五點的時候我跟甲
      ○○沒有在吵架，反而是勸架，還叫我的小孩幫忙把甲○
      ○拉回家；（問：後來怎麼打起來？）甲○○和乙○○互
      罵，越罵越兇，乙○○先出手抓甲○○的頭髮，乙○○左
      手抓著甲○○的頭髮，右手摀著甲○○的臉頰一直搖，甲
      ○○就抱著她的頭一直往後退，甲○○當時並沒有還手，
      除了抓她的頭，也有用雙手亂抓亂扯，我看狀況不對就上
      前跟乙○○說對不起，我就拉乙○○的右手跟他對不起，
      乙○○就放開進到他家，乙○○就喊說他的手指頭流血了
      ，詹文松就送乙○○去醫院；（問：陳進興你有無看到乙
      ○○把手靠近甲○○的嘴巴，或是看到甲○○咬乙○○的
      狀況？）沒有實際看到咬的動作，但是乙○○是整隻手摀
      住甲○○的嘴巴，所以有可能是這時候咬到的；（問：是
      乙○○喊流血你才上前，還是你上前拉開他們之後乙○○
      才說流血？）是我拉開他們之後乙○○進屋子裡去，又從
      屋子出來說他流血；（問：甲○○跟乙○○發生拉扯的期
      間有哪些人在場？）乙○○、詹文松、甲○○、我，二個
      小孩在31號附近，潘謝富惠在挑菜；（問：你確定從乙○
      ○開始抓甲○○頭髮到你拉開乙○○這段期間甲○○都沒
      有出手打乙○○或推他、拉他？）甲○○沒有還手，她只
      是一直退；（問：你有去抱住甲○○的頭，幫她擋嗎？）
      沒有，我就是一直勸架，後來去拉乙○○；... （檢察官
      問：剛剛乙○○說在甲○○跟乙○○發生拉扯之前，是你
      跟甲○○在拉扯，且甲○○手上有拿鐮刀，你身上的衣服
      都破破的，是否如此？）下午二點時我回家，地下錢莊打
      電話來家裡，被告很生氣當時她拿鐮刀在院子除草，所以
      她就在罵我，並且扯破我的衣服，但是那是二點多的事情
      ，跟我吵架的事情，跟乙○○沒有關係，且甲○○沒有拿
      鐮刀要砍我，當乙○○回來時，我跟甲○○已經爭吵完畢
      二個小時多了；（法官問：乙○○從醫院回來時，你還有
      跟甲○○吵架或是打架嗎？）沒有，那時候都天黑了，我
      還去他家跟他道歉；（問：陳進興甲○○跟乙○○吵架、
      打架過程中，甲○○都沒有拿鐮刀嗎？）沒有，是空手等
      語（見原審卷第57頁至第59頁）。
    2.在場之證人陳仕培在臺灣臺北地方法院檢察署96年度偵續
      字第748號乙○○傷害案（被害人甲○○），於檢察官於
      96年11月16日偵查，與證人陳進興、甲○○之子陳仕晞進
      行隔離訊問時證稱：（問：95年10月29日當天下午5點左
      右，你有跟你母親在通北街31巷22弄25號前的晒穀場？）
      我跟我弟弟躲在瓦斯桶那邊，怕過去會被打，弟弟衝出去
      ，我就跟出去了；（問：你有看到甲○○、乙○○之間的
      糾紛？）因為爸爸把媽媽的電話留給地下錢莊的人，媽媽
      沒說什麼，阿伯就打媽媽，我有看到阿伯出手打媽媽的背
      部，媽媽一直擋，阿伯就抓媽媽的臉，手滑下來，媽媽就
      咬阿伯；我看到阿伯打媽媽背部，阿伯他們兩人打我媽媽
      一個，媽媽沒有辦法還手；他也有抓我媽媽的臉；其他的
      地方我沒有看到；（問：當天甲○○手上有無拿鐮刀？）
      跟阿伯爭吵時沒有拿鐮刀云云（見原審卷第29頁、第30頁
      ）。
    3.另在場之證人陳仕晞在臺灣臺北地方法院檢察署96年度偵
      續字第748號乙○○傷害案（被害人甲○○），於檢察官
      於96年11月16日偵查，與證人陳進興、甲○○之子陳仕晞
      進行隔離訊問時，亦證稱：（問：95年10月29日當天下午
      5點左右，你有跟你母親在通北街31巷22弄25號前的晒穀
      場看到甲○○、乙○○之間的糾紛？）有；因為爸爸把媽
      媽的電話留給地下錢莊的人，乙○○向媽媽揮勾拳，打我
      媽媽的臉部，還有由下往上要抓我媽媽的臉，我媽媽才咬
      他，另一個人在背後用腳瑞我媽媽；我爸爸過去勸架，就
      抱住我媽媽的頭，讓他不要受到傷害；（問：當天甲○○
      手上有無拿鐮刀？）沒有；之前媽媽在除草，但跟乙○○
      講話時，就將鐮刀丟到旁邊了等語（見原審卷第30頁）。
    4.證人陳進興雖係被告甲○○之夫，然與被害人乙○○避係
      旁系血親之近親；衡情證人陳進興當無干冒偽證罪責，曲
      詞坦護被告之必要。再參諸：(1)證人陳進興在臺灣臺北地
      方法院檢察署96年度偵續字第748號乙○○傷害案（被害
      人甲○○），於檢察官於96年11月16日偵查，與甲○○之
      子陳仕培、陳仕晞進行隔離訊問時，所所供情節核與陳仕
      培、陳仕晞證述之內容相符；(2)被告於案發翌日上午至財
      團法人馬偕紀念醫院就診結果，確實受有臉部挫傷與多處
      擦傷（2X1公分、1X1公分、1X0. 2公分）、右肩挫傷、左
      腰挫傷之傷害，有診斷證明書一紙在卷可稽（見偵查卷第
      14頁）；上開傷勢與證人證述之傷害情節亦屬吻合，得徵
      上揭證人所言應為屬實。被告所辯：其遭告訴人乙○○持
      續毆打，之後退無可退，才咬乙○○食指乙節，尚非無據
      。
  (三)依上揭證人之證詞以及被告甲○○之傷勢不止一處等情，可
    知告訴人乙○○係持續出手揮打被告，並無停手之意，且被
    告甲○○咬傷告訴人乙○○之時，證人陳進興尚未上前將告
    訴人乙○○拉開，業據證人陳進興證述如前；則被告甲○○
    在證人陳進興未將告訴人乙○○拉開之前，若不立即排除告
    訴人乙○○之侵害，被告甲○○顯有受到更嚴重傷勢之可能
    ，故被告甲○○當有實施防衛行為之必要性。
  (四)次查，證人陳進興、陳仕培、陳仕晞均稱被告甲○○並未還
    手，只是一直抱頭後退云云；再觀諸告訴人乙○○之診斷證
    明書，僅記載受有右手食指撕裂傷之傷害，有大直醫院、馬
    偕紀念醫院分別出具之診斷證明書各一紙附卷為憑（他字卷
    第17頁、第18頁）；是告訴人乙○○除食指遭咬傷外，身體
    並未受有其他傷害，顯見被告甲○○除咬告訴人乙○○手指
    外，確無其他主動出手攻擊告訴人乙○○之行為，益見前述
    證人證詞屬實。本案被告甲○○既非與告訴人乙○○互毆，
    亦非就已經過去之侵害，採取報復攻擊之行為；從而，被告
    甲○○就現在不法之侵害，為防衛自己之生命、身體，而為
    抵抗防衛行為，雖因此致告訴人乙○○受有傷害，仍合於正
    當防衛之要件。另觀諸告訴人乙○○係民國45年出生，本案
    發生時甫滿50歲，為正值壯年之男子，有年籍資料在卷可參
    ，其出手毆打被告甲○○初始，證人陳進興並未上前拉開告
    訴人乙○○，故被告甲○○為免其身體、生命繼續受到侵害
    ，當有以相當力道加以還擊之必要；再參酌告訴人乙○○除
    右手食指撕裂傷外，並未受有其他傷害，惟被告甲○○之臉
    部卻有多處挫擦傷，右肩、左腰亦受有傷害，故比較兩人所
    受傷勢，告訴人乙○○亦無受傷較重之情形，足見被告甲○
    ○亦無防衛過當之情事。
  (五)告訴人乙○○雖以證人身份於原法院審理時指證：案發當天
    看到甲○○和她先生陳進興在吵架，甲○○拿一支鐮刀，甲
    ○○一直罵我母親跟陳進興亂倫，我跟甲○○說我母親也是
    你的姑姑，不要罵那麼難聽，甲○○就很生氣，就拿鐮刀一
    直對著我揮舞，我的手就去搶她的鐮刀，甲○○不放手，兩
    人有拉扯，甲○○就突然抓我的手指狠狠的咬了一口，我當
    場流血，我非常的痛，陳進興跟詹文松就跑出來，陳進興在
    我家門前所以他有看到，詹文松比較晚出來，詹文松有無看
    到我被咬我不知道云云。然查，證人陳進興、陳仕培、陳仕
    晞均證稱：當時被告甲○○並未拿鐮刀云云；證人陳進興並
    證稱：其與被告甲○○發生爭執時間是下午二時許，當乙○
    ○下午五時許回家時，已經爭吵完畢二個多小時，之後乙○
    ○與甲○○發生拉扯，其將乙○○拉開後，乙○○進入屋內
    ，之後又出來，才喊他流血等語（見原審卷第57頁至第59頁
    ）。凡此均與證人乙○○所述情節不同，是證人乙○○之證
    詞尚難遽予採信。
  (六)證人陳紅桃、詹陳員固曾於偵查中到庭作證，然查：
    1.據證人陳紅桃證稱：甲○○與乙○○打架時沒有看到，但
      他們互罵時有聽到云云（見他字卷第34頁）。得見證人陳
      紅桃於案發時並未在場，依其供詞尚不足以證明被告甲○
      ○有傷害告訴人乙○○之事實。
    2.另證人詹陳員雖證稱：甲○○當天一直罵伊，乙○○問甲
      ○○為何要罵他媽媽，手就被咬傷，伊沒有看到乙○○打
      甲○○等語。依該證人之供證內容，雙方並無鬥毆之肢體
      接觸，然告訴人乙○○之右手食指，何以自動送進被告口
      中而遭咬傷，此情顯與常理有悖；基此得見該證人之供述
      內容有所隱瞞，已難採為被告論罪科刑之依據。再參酌證
      人乙○○證稱：案發當時只有陳進興與詹文松出來看云云
      ；更可得見證人詹陳員當時並未在場，渠所指證被告之傷
      害情節，自難遽予採信。
  (七)綜上所述，被告甲○○雖有傷害告訴人乙○○身體之行為，
    然係告訴人乙○○先對被告甲○○為現時不法之侵害，被告
    甲○○為防衛自己生命、身體免受侵害，方採取並未逾越必
    要範圍之防衛行為，合於刑法第23條規定正當防衛之要件，
    自屬不罰。
四、原審因之為被告無罪之諭知，經核尚無不合。公訴人依告訴
    人乙○○聲請上訴之意旨執前詞指摘原判決不當，為無理由
    ，其上訴應予駁回。
據上論斷，應依刑事訴訟法第368條，判決如主文。
本案經檢察官陳玉珍到庭執行職務。
中    華    民    國    97    年    4     月    10    日
                  刑事第十庭    審判長法  官 楊炳禎
                                      法  官 李春地
                                      法  官 陳博志
以上正本證明與原本無異。
不得上訴。
                                      書記官 陳嘉文
中    華    民    國    97    年    4     月    11    日


司法院資訊處製作；財團法人民間司法改革基金會備份。
